最高法院民事判決　　　　　　　　　　　　　　　八十八年度台上字第一四三○號
　　上　訴　人　昌益營造工程股份有限公司
　　法定代理人　邱芬惠
　　　　　　　　　　　　(送達.
　　被 上訴 人　台北市政府捷運工程局東區工程處
　　法定代理人　張志榮
　　訴訟代理人　李家慶律師
右當事人間請求償還必要及有益費用事件，上訴人對於中華民國八十七年六月九日台
灣高等法院第二審判決（八十六年度重上字第二一六號），提起上訴，本院判決如左
：
    主  文
上訴駁回。
第三審訴訟費用由上訴人負擔。
    理  由
本件上訴人主張：伊向被上訴人承攬捷運系統木柵線 BR5－ BR8下部結構工程，並訂
立合約書（下稱系爭合約）。該工程沿線設有箱涵供公共排水使用，伊經被上訴人指
示清除箱涵內非由伊施工造成之淤泥，支出清理工資、廢土方運費及雜項工程費等必
要及有益費用計新台幣（下同）一千六百萬五千七百二十五元等情，爰依民法第一百
七十六條第一項規定，求為命被上訴人如數給付，並加付法定遲延利息之判決。
被上訴人則以：系爭箱涵淤泥之清除，本屬合約上訴人應施作之範圍。上訴人就此爭
執，未踐行合約第93‧1至93‧3條規定之前置程序，亦未依合約第62‧1至68‧3規定
完成合約變更程序，則依合約第 93‧3條之規定，即視為放棄其訴訟之權利。況兩造
與訴外人唐榮鐵工廠股份有限公司（下稱唐榮公司）於民國八十二年二月十六日已協
議由上訴人與唐榮公司負責清理。上訴人與唐榮公司亦已就分擔比例達成合意。上訴
人為本件請求，即屬無據等語，資為抗辯。
原審依審理之結果，以：查兩造訂立系爭工程承攬合約，該工程沿線設有箱涵供公共
排水使用，而上訴人業將該工程沿線之箱涵內淤泥清除之事實，有系爭合約、相片在
卷可稽，且為兩造所不爭執，堪信為真實。按依民法第一百七十二條前段規定，無因
管理之成立要件，須未受委任，並無義務，而為他人管理事務。所謂未受委任，乃無
契約上之義務之例示，故因契約而管理他人事務者，則非無因管理，管理人與本人間
之法律關係應依其契約之內容定之。上訴人對於其自己施工造成箱涵內淤泥有清除之
義務，固不否認，惟否認對曾造成淤積污泥及否認他人所造成淤泥有清除之義務。上
訴人就超過自己義務範圍外之清除工作，主張係基於被上訴人之指示，伊並無義務，
被上訴人自應負無因管理之責任云云。然查兩造所訂之系爭合約一般規定第 0－1500
第四頁第Ｑ項規定：「承包商應隨時確保不得將任何材料傾倒入下水道，或允許他人
從事類似的行為，以免影響排水通暢或損壞下水道，或導致垃圾堆置，或危害人員及
財產。基地內或受本工程影響之污水及洪水下水管線，承包商應隨時保持潔淨暢通的
狀況，承包商應注意台北市環境保護法之環境污染防治管制規則之規定。」；第17‧
1條規定：「自本工程之開工至第 57條所定義本工程正式驗收合格，承包商應負管理
本工程之全責及負責管理與本工程有關或為本工程之目的而設置之全部施工設備、臨
時建築物、供應品、材料及其他事務，不論其工地或已交運或已置於施工或安裝之工
地。若本工程或其任何部分，或前述施工設備、臨時建築物、供應品或材料，發生損
害、損失或毀損，不論由於何種原因，承包商均以自己之費用速將該損害、損失或毀
損修復至工程司滿意之程度。不論是否發生該損害，損失或毀損，承包商均應依本合
約及工程司之核准，辦理及完成本工程。」（見一審卷被證三、三一號），又上訴人
清除前揭淤泥前，對於依系爭合約規定其是否有清除義務一節，曾與被上訴人發生爭
議，嗣兩造與訴外人唐榮公司三方於八十二年二月十六日達成協議結論：(一)本柵線沿
線 BR4－北隧道口箱涵內淤泥由上訴人與唐榮公司負責清理。(二)清理所需費用由昌益
（即上訴人）及唐榮公司自行協調分攤比例。嗣後上訴人與唐榮公司雙方於同年三月
間又達成協議，協議系爭箱涵淤泥清除費用分攤比例為上訴人負責全部工程費用之百
分之七十，唐榮公司負責全部工程費用之百分之三十，此有被上訴人提出前揭協調紀
錄及協議書各一件在卷可稽（見一審卷被證十、十一號）。上訴人依此協議履行清除
淤泥之事實，亦為上訴人所不否認（見一審卷被證四三號），足見上訴人認同此屬於
系爭合約內其應負之義務。上開協議，被上訴人並無另與上訴人成立契約之意思，而
係基於原契約所為之請求，自非無契約基礎之事實。由系爭合約約定及上開協調內容
觀之，益見承攬人即上訴人於正式驗收合格前，有義務保持下水道管線之暢通，倘下
水道管線淤塞時，無論係基於承攬人或承攬人以外之第三人所造成之原因，承攬人均
應以自己之費用清除之。該箱涵係屬下水道管線，位於上訴人承包工程沿線範圍內等
情，亦為上訴人所自認。則不論淤泥產生之原因如何，依系爭合約約定，箱涵之清除
工作即屬原承攬契約之範圍，於系爭工程正式驗收合格前，上訴人負有清除箱涵之淤
泥之義務。上訴人依約既有清除之義務，自無成立無因管理之餘地。至於上訴人所稱
基於上開協調伊並未放棄向被上訴人請求費用之權利云云，然與上開協調結論第二項
承諾自負費用不合，亦與上開協議書內容矛盾，顯非可採。再查上訴人於七十九年施
工期間，曾打破復興南路一、二段共八處箱涵，遭工務局養護工程處告發，有七十九
年十月二十六日會議紀錄及八十年一月二十五日會勘紀錄、現場照片可按，並為上訴
人所是認，上訴人雖稱打破箱涵係為取水供施工之用，非為排入污水云云，然短短路
段，如為取水，何須打破多達八處？且取用污水施工，亦違工程界慣例，縱使所稱可
信，但箱涵既經打破，同時可能流入水泥殘渣，亦經證人葉向陽證述明確。則污泥順
勢排入箱涵，亦屬可能。又上訴人施工沿線之復興南路與和平東路口、和平東路段自
富陽街口至麟光新村站，其箱涵或排水管線必須改道重做，此有改道施工圖影本可參
。則箱涵既經截斷改道，勢必造成污泥淤積。證人莊貿欽亦證稱側溝（路邊排水溝）
與下水道幹管間，均有連接管，或小箱涵相連通，在路面施工，污泥流入側溝，經由
連接管，可排入地下箱涵等語。是上訴人所為伊施工未曾使污泥排入箱涵，箱涵為密
閉式，不可能流入污泥之陳述，為不足採。至證人即現場監工劉明煌所為伊未見上訴
人打破箱涵，箱涵未打破即不會污泥之證詞，核與事實不符，亦不足採。上訴人另謂
系爭工程完成初驗、複驗之紀錄均無關於箱涵淤泥未清之記載，當時已無超過標準之
污泥存在，其後之污泥，顯非伊造成云云，然依上訴人所提之八十年十一月二十九日
初驗紀錄及八十年十二月二十八日複驗紀錄，並無環保單位人員參與會勘，上開紀錄
並無關於箱涵內污泥清理之檢查項目，或檢查結果之記載，足見初、複驗時並未就箱
涵內污泥是否清理一事進行會勘或驗收。是上訴人上述所陳亦無足採。又上訴人雖謂
伊於八十年十月二十七日已清理完畢，係另有污染源云云，並提出八十二年七月十七
日之會勘紀錄為證。惟查該會勘地點係位於台北市○○○路○段五○九巷口，範圍僅
約六百公尺，與上訴人前所破壞箱涵之八處地點範圍不同，且兩處之間，亦有相當距
離，僅占全部工程範圍之一小部分而已，此有相關位置圖可稽。上開紀錄不足以證明
施工沿線全部清理完畢，且交通部台灣區國道新建工程局第一區工程處於八十二年八
月十七日以國工一（82）木字第五六七四號函亦否認北二高上游工程為污染源。況兩
造就系爭合約有關工程完工正驗合格前，應負清理施工沿線箱涵，並未嚴限由承攬人
造成污染者為清理對象，已如前述，上訴人上開所述，亦無可取。上訴人既負有清理
施工沿線箱涵之責，應將污泥清除，則被上訴人要求其清理後箱涵內污泥應在十公分
以下，並無不當可言。至上訴人指稱系爭箱涵及側溝自開工以來，迄未辦理測量及清
點移交，箱涵既未交付予伊保管，且係開放供公眾為公共排水使用，故要求伊就施工
前不可歸責事由所生之淤積，負責清理費用，其理之不平莫此為甚云云，經查系爭工
程施工前，兩造未會同有關機關先行會勘箱涵淤泥情形，固為被上訴人所不爭，惟按
舊污泥是黑色的，新污泥是黃色，施工路段是黃色污泥，黃色新污泥要隔一年才會變
黑，環保局一年派人清理二次，此次增加許多新污泥，才找上廠商，二年中陸續查看
，都是黃色污泥，一直拖延未清理等情，業據證人即前台北市政府環保局分隊長羅思
郎結證在卷，足見上訴人所稱施工前遺有舊污泥淤積，為不足採。系爭工程初驗後，
未於約定期限內完成正驗，核係上訴人遲不完成清理箱涵淤泥所致。該工程初驗後，
上訴人即可進行清理上述淤泥，並不需被上訴人協力配合，何況因上訴人遲遲未將系
爭工程施工沿線箱涵內之淤泥清理完成，被上訴人曾於八十一年十月六日函催上訴人
應儘速完成工程沿線箱涵淤泥清理工作，以利環保局接管，並辦理本標工程正式驗收
工作，嗣於八十一年十一月十一日再致函上訴人稱：「貴公司應負責工區附近箱涵維
護清理工作，本處曾多次就本案邀請　貴公司及相關承商協議清理方式，然　貴公司
均拒絕清理，致本案延宕迄今亦影響正驗作業，因此所造成之損失，應由貴公司負責
，並請　貴公司儘速依合約完成上述清理工作，以利辦理正驗工作」等語，惟上訴人
均置之不理，致系爭工程遲遲未能辦理正式驗收，其指陳係因被上訴人拖延不辦理正
驗云云，顯與事實不符。依系爭合約一般條款第6‧2條承包商負安全衛生責任規定：
「承包商應按本合約規範有關之規定，包括施工安全衛生手冊在內，使所有之施工作
業符合本合約之要求，並應負起公眾、行人及車輛交通管理之責任，以確保受施工作
業影響之人員之安全及衛生」，可見箱涵之清理工作，應包括於承包商所應負責之安
全衛生工作項目內，且由系爭工程有關之工程總表，詳細表及單價分析表，益見系爭
工程確有編列工地安全衛生費、場鑄樁土（礫）層鉆掘費等項費用，而前開之清理費
用，應含於該等安全衛生、廢方處理及運費等費用中，屬於工程合約總價之一部分，
故上訴人自不得再向被上訴人請求額外清理費用之給付。系爭合約既編列工地安全衛
生費、場鑄樁土（礫）層鉆掘費，縱上開編列之費用，不足支付箱涵清除之費用，亦
僅屬得否依約變更合約追加工程問題，並不能據此即謂上開編列之項目係將箱涵淤泥
之清除工作排除在外，有兩造所不爭之契約中就「變更、增加及取銷工作」等特約為
據。至上訴人主張被上訴人嗣後指示就側溝部分免予施作乙節，係定作人對於承攬工
作所為之指示，與箱涵清理工作是否為系爭合約範圍之判斷無涉。末查上訴人於提起
本件訴訟前曾聲請仲裁，仲裁之判斷係認上訴人聲請仲裁之請求權基礎並非合約，係
因依不當得利或無因管理之法律關係，故非屬兩造合約所約定仲裁合意之範圍，而從
程序駁回等情，有中華民國商務仲裁協會八十二年商仲聲麟字第○六八號仲裁判斷書
附卷可稽。是依上開仲裁之判斷，尚不足以認定清除箱涵污泥之工作在原契約義務範
圍之外。綜上所述，上訴人主張依無因管理之法律關係，請求清除箱涵淤泥之費用，
即非正當，應予駁回。並說明本件事證已臻明確，兩造其餘攻擊防禦方法，與判決結
果無影響，毋庸逐一論述。爰維持第一審所為上訴人敗訴之判決，駁回其上訴，經核
於法並無違誤。查系爭箱涵位於上訴人承包系爭工程沿線範圍內，不論淤泥產生之原
因如何，依系爭合約約定，於系爭工程正式驗收合格前，上訴人負有清除箱涵之淤泥
之義務，為原審合法確定之事實。而依台北市政府工務局公共工程附屬排水設施移交
接管實施要點四規定：「已通水之新築構造物，在正常天候情況下，其底部容許淤積
規定如左：(一)側溝、渠、涵管積水不得超過其淨深或直徑之百分之十五，渠、涵管淤
泥不得高於十公分，側溝淤泥不得高於五公分。」（見原審卷被上證十號），則原審
認定被上訴人要求上訴人清理後箱涵內污泥應在十公分以下，並無不當云云，核無違
背法令之情形。又上訴人另稱如清理側溝包含於系爭合約內，被上訴人免除清理側溝
之工作，為何又無須辦理減帳，足見伊無清理之責云云，惟查原審既認定依約上訴人
負有清理系爭箱涵及側溝之義務，則被上訴人免除其施作側溝清理義務，有無辦理減
帳手續，與上訴人依約應負清理箱涵之義務無關。原審就上述未予審酌，亦不影響裁
判之基礎。上訴論旨，徒執上開情詞，並就原審取捨證據、認定事實及解釋契約之職
權行使，指摘原判決不當，求予廢棄，非有理由。
據上論結，本件上訴為無理由。依民事訴訟法第四百八十一條、第四百四十九條第一
項、第七十八條，判決如主文。
中      華      民      國    八十八    年      六      月    二十五    日
                              最高法院民事第二庭
                                  審判長法官  曾  桂  香
                                        法官  劉  延  村
                                        法官  徐  璧  湖
                                        法官  劉  福  聲
                                        法官  黃  秀  得
      右正本證明與原本無異
                                              書  記  官
中      華      民      國    八十八    年      七      月      七      日
